【裁判字號】    99,訴,486
【裁判日期】    990818
【裁判案由】    確認本票債權不存在等
【裁判全文】
臺灣臺南地方法院民事判決               99年度訴字第486號
原      告  京城商業銀行股份有限公司
法定代理人  丙○○
訴訟代理人  甲○○
            乙○○
被      告  戊○○
訴訟代理人  莊信泰律師
複  代理人  黃俊達律師
被      告  丁○○
上列當事人間請求確認本票債權不存在等事件，本院於民國99年
8月4日言詞辯論終結，判決如下：
    主      文
原告先位之訴駁回。
本院98年度司執乾字第78989號強制執行事件於 民國99年3月1日
製作、定於民國99年3月30日實施分配之分配表上，所載次序4被
告戊○○第一順位抵押權之利息債權新臺幣參拾捌萬肆仟肆佰陸
拾元部分，應予剔除，不得列入被告戊○○第一順位抵押權利息
債權之項目中受分配，並應另行重新分配。
訴訟費用新台幣壹萬貳仟捌佰捌拾元，由被告負擔新台幣參仟捌
佰捌拾元，其餘新台幣玖仟元由原告負擔。
    事實及理由
一、被告丁○○經合法通知，未於言詞辯論期日到場，核無民事
    訴訟法第386條各款所列情形， 爰依原告之聲請，由其一造
    辯論而為判決。
二、原告主張略以：
（一）被告丁○○於民國87年04月27向原告借款新台幣（下同）
      450萬元，迄今尚有本金342萬2855元及其利息、違約金未
      清償。詎被告丁○○竟與其弟被告戊○○通謀虛偽意思表
      示製造假債權及抵押權，由被告丁○○簽發發票日90年10
      月12日 （原告訴之聲明誤載為90年10月2日，應更正為90
      年10月12日，參卷附本票影本）、 票面金額120萬元之本
      票（下稱系爭本票債權）交付予被告戊○○，並於90年10
      月15日將其所有坐落臺南市○○區○○段467、467-2、47
      0、470-3、470-4及726地號土地（以下合併簡稱系爭土地
      ，系爭土地分割前及設定抵押權時 係屬467、470、726地
      號土地）設定120萬元之抵押權 （下稱系爭抵押權）予被
      告戊○○，進而由被告戊○○實行抵押權，於本院98年度
      司執乾字第78989號強制執行程序聲請參與分配， 顯已損
      害原告之債權及受分配之權利。又系爭抵押權所擔保者為
      本票債權，因本票債權之消滅時效已完成，故抵押權亦應
      隨之消滅。原告爰依法訴請確認系爭本票債權不存在、確
      認系爭抵押權不存在，並請求本院98年度司執乾字第7898
      9號強制執行事件，99年3月1日製表，分配期日99年3月30
      日之分配表上有關執行費優先債權18,700元，及被告戊○
      ○第一順位抵押權債權原本1,200,000元及利息債權384,4
      60元，應予刪除，不准列入分配。
（二）縱認被告二人間之本票債權並非通謀虛偽意思表示，惟抵
      押權設定契約書上利息欄記載為「無」，遲延利息欄亦記
      載為「無」，故前開分配表上被告戊○○第一順位抵押權
      之利息債權384,460元，自不得列為優先債權而受分配。
（三）聲明：
    1.先位聲明：
      (1)確認被告戊○○對於被告丁○○於90年10月2日 所簽發
        之本票債權120萬元不存在。
      (2)確認被告戊○○就被告丁○○所有座落台南市○○區○
        ○段467、467-2、470、470-3、470-4及726地號土地（
        分割前為467、470及726地號）， 於90年10月15日登記
        設定之120萬元抵押權不存在。
      (3)被告戊○○於本院98年度司執乾字第78989號強制執行
        事件，99年3月1日製表，分配期日為99年3月30日之分
        配表上，其中下列債權金額應予刪除，不准列入分配：
          次序2被告戊○○執行費優先債權18,700元。
          次序4被告戊○○第一順位抵押權債權原本1,200,0
            00元及利息債權384,460元。
    2.備位聲明：被告戊○○於 本院98年度司執乾字第78989號
      強制執行事件，99年3月1日製表， 分配期日為99年3月30
      日之分配表上，其中次序4被告戊○○ 第一順位抵押權之
      利息債權384,460元部分，不准列入分配。
三、被告戊○○抗辯略以： 兄長被告丁○○自84年4月起陸續向
    銀行借款數百萬元，因被告丁○○不黯理財，恣意揮霍，轉
    眼間即將前揭款項花用殆盡，且因其長期無業，無力維持一
    家五口之生活，如有生計上之困難或需繳交貸款利息時，則
    向親朋好友借款度日，其妻魏吳秋棉則用以會養會方式度日
    。被告丁○○或以生計困難、或需繳交貸款利息、或需繳交
    會款之借款名義向伊借款，伊為免母親擔憂被告丁○○一家
    之生計及顧及兄弟情誼，且被告丁○○向伊聲稱尚有土地得
    供擔保之情形下，遂陸續於85年至90年間借款被告丁○○共
    120萬元，並提出二人之銀行帳戶明細為佐。 復辯稱系爭抵
    押權所擔保者為借貸債權和本票債權，因借貸債權之消滅時
    效為15年，系爭抵押權並未消滅。並聲明求為判決駁回原告
    之訴。
四、被告丁○○未於言詞辯論期日到場，亦未提出書狀作何聲明
    或陳述。。
五、得心證之理由：
（一）按確認法律關係之訴，非原告有即受確認判決之法律上利
      益者，不得提起之，民事訴訟法第247條第1項前段定有明
      文。復按法律關係之存在否不明確，致原告在私法上之地
      位有受侵害之危險，而此危險得以對於被告之確認判決除
      去之者， 即得依民事訴訟法第247條之規定提起確認之訴
      ，最高法院52年台上字第1922號判例參照。本件原告主張
      被告二人製造假債權及抵押權，進而實行抵押權聲明參與
      分配，侵害原告受分配之權利，致原告之權利或法律上之
      地位有不安之危險，揆諸前開說明，原告提起本件確認之
      訴，得以排除此危險，有即受確認判決之法律上利益，與
      民事訴訟法第247條規定並無不合。
（二）原告主張被告丁○○於87年4月27日向原告借款450萬元，
      迄今尚有本金342萬2855元及其利息、 違約金未清償暨被
      告丁○○於90年10月12日 簽發120萬元本票交付予被告戊
      ○○，並於90年10月15日 將其所有系爭土地設定120萬元
      之抵押權予被告戊○○，進而由被告戊○○實行抵押權，
      於本院98年度司執乾字第78989號 強制執行程序聲請參與
      分配等情，業經原告提出債權憑證、借據影本、本票影本
      、土地登記謄本、分配表等資料為證，且為被告二人所不
      爭執，是上開事實，堪信為真實。
（三）就原告先位請求之部分，兩造爭執之點在於被告二人間借
      貸債權之原因關係及本票債權是否存在？有無通謀虛偽意
      思表示之情事？經查：
    1.按證明應證事實之證據資料，並不以可直接單獨證明之直
      接證據為限。凡先綜合其他情狀，證明某事實，再由某事
      實為推理的證明應證事實，該證明某事實之間接證據，亦
      包括在內，最高法院86年台上字611號判決可資參照。 觀
      乎被告戊○○所提出戊○○之 國泰世華銀行00000000000
      及000000000000帳戶提款明細、丁○○之京城商業銀行00
      00000000000帳戶明細等證據資料， 固僅能直接證明被告
      戊○○曾有自帳戶提領款項以及被告丁○○曾有從帳戶受
      領款項，又其中86年10月30日以被告戊○○為匯款名義人
      跨行匯入35萬元之部分，其原因關係可能為借貸，似亦不
      能排除有買賣、贈與或其他原因之可能。是以單獨評價上
      開證據，尚不足為被告二人間借貸款項之交付及借貸關係
      存在之直接證明。
    2.惟參酌證人魏燕苓（即被告丁○○之女）證稱：「爸爸從
      我小時候就沒有固定的工作，曾經有幫忙爺爺從事養殖工
      作」、「我媽媽九十八年七月往生，期間媽媽都生病，媽
      媽有提到爸爸跟叔叔之間借貸關係」、「爸爸打電話跟叔
      叔借款我都有聽到，我沒有經手金錢之事，可能是我爸爸
      去叔叔那裡拿，八十幾年我才十幾歲，詳細情形我不是很
      清楚，有確定的是爸爸有打電話跟叔叔借款，我聽到打電
      話就好幾次。」、「（問：被告戊○○有無向被告丁○○
      催討還款？）我自己並不知情，但是媽媽有提到，錢的事
      情難免影響兄弟感情感情，可能不是很激烈的要，口頭上
      一定有催討，因為當時借錢從八十五、八十六年間就有了
      ，我只知道我們買房子是我專一時，經濟壓力太大我有休
      學二年。」等語，核與一般親屬間借貸關係可能發生之常
      情相契合，復與被告戊○○前揭陳述被告丁○○長期無業
      而向伊借錢等情節大致相符。又證人魏燕苓復證稱：「媽
      媽殯葬費的事情，爸爸要跟叔叔借錢，叔叔一開始不同意
      借錢，因為爸爸欠叔叔很多錢，後來是我開口借，由我們
      三姊妹還，叔叔才借錢，給我們辦媽媽的喪事。」等語，
      此亦有卷附國泰世華商業行之匯出匯款憑證及取款憑條可
      證被告戊○○ 確有匯款216,000元給被告丁○○之另一女
      兒魏燕芬，核與證人所證相符，足認證人魏燕苓之證言，
      堪予採信，自不因其與被告二人間有親屬關係而失其證言
      之可信性。
    3.參以原告借貸被告丁○○450萬元，迄今尚有本金342萬28
      55元及其利息、違約金未受清償，而被告丁○○所有設定
      抵押之系爭土地 價值約157萬元，其名下尚有坐落臺南市
      安南區○○段1019-1至1019-9及同段1019-15、1019-20地
      號等11筆土地，價值約178萬元 （參卷附財政部台灣省南
      區國稅局財產歸屬資料清單、稅務電子閘門財產所得調件
      明細表、土地登記謄本），倘謂被告二人為損原告之債權
      而有通謀虛偽之意，又為何僅就系爭土地設定抵押而未連
      同上開11筆土地一併設定抵押？是被告戊○○抗辯系爭本
      票債權及系爭抵押權應屬真實，無通謀虛偽之情，為可採
      信。
    4.末按第三人主張表意人與相對人通謀而為虛偽意思表示者
      ，該第三人應負舉證之責，最高法院48年台上字第29號判
      例參照。原告主張被告二人係通謀虛偽意思表示製造假債
      權及抵押權云云，惟自始卻未能提出任何具體證據以證明
      之，自難憑採。
    5.綜上，綜合證人魏燕苓之證言，參酌被告二人銀行帳戶明
      細之間接證據及相關證據資料，本於推理之作用，相互勾
      稽、補充，核與被告戊○○陳稱其陸續借貸予被告丁○○
      並由被告丁○○簽發系爭本票、設定抵押權等情相符，是
      被告所辯，應堪信為真實。則原告主張被告二人間有通謀
      虛偽情事且借貸債權之原因關係及本票債權均不存在云云
      ，不足採信。
（四）原告復主張系爭抵押權所擔保者為本票債權，因本票債權
      之消滅時效已完成，故抵押權亦應隨之消滅。被告則辯稱
      系爭抵押權所擔保者為借貸債權和本票債權，因借貸債權
      之消滅時效為15年，故系爭抵押權並未消滅。經查：
    1.本件抵押權設定契約書上擔保權利總金額記載：「新台幣
      壹佰貳拾萬元正」， 申請登記以外之約定事項第3點記載
      ：「本件抵押權設定係債務借款，票據之擔保」，是系爭
      抵押權所擔保之種類、範圍及金額業已特定，應包括借貸
      債權及本票債權， 二者應屬民法第320條新債清償之關係
      ，若本票債務不履行時，借貸債務仍不消滅，且二者確係
      存在，已如前述。
    2.民法第144條第1項所定關於時效完成之效力，係採抗辯權
      發生主義，消滅時效完成後，僅使債務人取得拒絕給付之
      抗辯權，至於債權人之債權或請求權並不因而消滅，最高
      法院79年台上字1919號判決 及86年台上字第919號判決參
      照。本件縱認原告得代位被告丁○○對被告戊○○主張時
      效抗辯，惟本票債權並不因時效完成而消滅，是原告以本
      票債權罹於時效為由，主張確認系爭本票債權及系爭抵押
      權不存在，自非正當。
（五）綜上，原告主張被告二人間之借貸債權及本票債權係通謀
      虛偽意思表示無效暨擔保本票債權之抵押權已罹於時效云
      云，既均不足採，則原告以前揭事由為先位聲明請求「(1)
      確認被告戊○○對於 被告丁○○於90年10月2日所簽發之
      本票債權120萬元不存在。 (2)確認被告戊○○就被告丁○
      ○所有座落台南市○○區○○段467、467-2、470、470-3
      、470-4及726地號土地（分割前為467、470及726地號）
      於90年10月15日登記設定之120萬元抵押權不存在。 (3)被
      告戊○○於本院98年度司執乾字第78989號 強制執行事件
      ，99年3月1日製表， 分配期日為99年3月30日之分配表上
      ，其中下列債權金額應予刪除，不准列入分配： 次序2
      被告戊○○執行費優先債權18,700元。 次序4被告戊○
      ○第一順位抵押權債權原本1,200,000元及利息債權384,4
      60元。」，為無理由，不應准許。
（六）原告備位主張本件抵押權設定契約書上利息欄與遲延利息
      欄均記載為「無」， 則本院98年度司執乾字第78989號強
      制執行事件於99年3月1日製作、 定於99年3月30日實施分
      配之分配表上所載次序4被告戊○○ 第一順位抵押權之利
      息債權384,460元， 不應列入優先債權而受分配乙節，業
      經被告戊○○於99年5月12日 言詞辯論時庭呈民事答辯狀
      為不爭執之陳述（參卷頁63背面），是被告戊○○於訴訟
      上所為之自認，於辯論主義所行之範圍內有拘束法院之效
      力，法院自應認當事人自認之事實為真，亦不得就當事人
      自認之事實調查證據，另為與其自認事實相反之判斷，並
      應以其自認為認定事實及裁判之基礎。是原告備位聲明所
      為請求 「本院98年度司執乾字第78989號強制執行事件於
      民國99年3月1日製作、 定於民國99年3月30日實施分配之
      分配表上， 所載次序4被告戊○○第一順位抵押權之利息
      債權新臺幣參拾捌萬肆仟肆佰陸拾元部分，應予剔除，不
      得列入被告戊○○第一順位抵押權利息債權之項目中受分
      配，並應另行重新分配。」，為有理由，應予准許。
（七）綜上所述，原告先位請求，為無理由，應予駁回。而原告
      備位請求，為有理由，應予准許。
六、本件事證已臻明確，兩造其餘攻擊防禦方法及所提證據，經
    審酌後於判決結果不生影響，爰不一一論列，附此敘明。
七、按訴訟費用由當事人負擔；法院為終局判決時，應依職權為
    訴訟費用之裁判， 民事訴訟法第79條及第87條第1項分別定
    有明文。經核本件訴訟費用額為12,880元（第一審裁判費）
    ，而原告先位之訴為無理由，備位之訴為有理由，爰依上開
    規定確定原告及被告應負擔之訴訟費用如主文第3項所示。
八、據上論結，原告先位之訴為無理由，備位之訴為有理由，依
    民事訴訟法第87條第1項，第79條，判決如主文。
中    華    民    國    99    年    8     月    18    日
                          臺灣臺南地方法院民事第三庭
                                法  官  王 獻 楠
上為正本，係照原本作成。
如不服本判決，應於本判決送達後20日內提出上訴狀（須按他造
當事人之人數附繕本）。如委任律師提起上訴者，應一併繳納上
訴審裁判費。
中    華    民    國    99    年    8     月    18    日
                                書記官  謝 安 青

司法院資訊處製作；財團法人民間司法改革基金會備份。
